【裁判字號】    94,訴,2667
【裁判日期】    950815
【裁判案由】    侵權行為損害賠償
【裁判全文】
臺灣臺北地方法院民事判決              94年度訴字第2667號
原      告  燦坤實業股份有限公司
法定代理人  甲○○
訴訟代理人  陳淑芬律師
被      告  香港商蘋果日報出版發展有限公司
法定代理人  丙○○
訴訟代理人  羅明通律師
            王子文律師
            林銘龍律師
被      告  乙○○
上  一  人
訴訟代理人  陳彥任律師
            王子文律師
            林銘龍律師
上列當事人間請求侵權行為損害賠償事件，本院於民國九十五年
六月二十七日言詞辯論終結，判決如下：
    主      文
原告之訴駁回。
訴訟費用由原告負擔。
    事實及理由
一、按不變更訴訟標的，而補充或更正事實上或法律上之陳述者
    ，非為訴之變更或追加，民事訴訟法第256條定有明文。經
    查原告提起本件訴訟時，訴之聲明已載明被告應就民國（下
    同）93年10月9日標題為「燦坤延遲付貨款一拖半年」之報
    導為道歉聲明（本院卷第11頁），且原告亦已於起訴狀中主
    張上揭報導不實，已足使社會大眾錯認原告公司債信不良，
    財務發生危機等情（本院卷第5頁），並提出系爭報導影本
    一份佐證在卷可稽（本院卷第20頁），顯見原告僅係就上揭
    事實為補充法律上之陳述，並未為任何訴之變更或追加，並
    無損及被告防禦權之情事。是被告認為原告上揭補充法律上
    陳述之主張係為訴之追加，妨礙其防禦及訴訟之終結云云，
    容有誤會，合先敘明。
二、原告主張：
  (一)被告乙○○為被告香港商蘋果日報出版發展有限公司（下稱
    蘋果日報公司）之記者，未經合理查證卻分別於93年10 月9
    日、94年3月30日出版之蘋果日報，以「燦坤延遲貨款一拖
    半年」、「燦坤高階主管相繼離職」、「副董座許盛信原財
    務長陳彥君求去」為標題，內容則以「創業夥伴愈行愈遠事
    實上……擔任獨立董事的中山大學教授葉匡時，自今年1月
    起就很少出席董事會」、「財務狀況引人關切由於4月底公
    司就要公布財報雖然燦坤過去幾年財務報表都是由集團會計
    長黃功傑簽署，不過公司最高財務主管陳彥君在這個時候離
    職，啟人疑竇……甲○○這2年喜愛引進自己EMBA同學……
    接下來陳彥君則是在2004年中到任，做了8個多月後『落跑
    』」、「……部分品牌業者私底下表示，燦坤做生意的手法
    實在很『霸道』，業務往來時得格外謹慎。而去年年中燦坤
    爆出延票事件後，品牌廠商與代理通路業者便密切注意各家
    通路業者帳款回收情形」、「燦坤最大供應商聯強（2347）
    ，更下調原來7億元的放帳額度以求自保，市場盛傳降至1至
    2億元……」等，為誇大不實報導，嚴重詆毀原告商譽，股
    價因而大受影響，侵害原告之名譽權及信用權，致原告受有
    損害。另上揭不實報導係由被告蘋果日報公司之受僱人即被
    告乙○○撰稿、設計後，交被告蘋果日報公司刊登，渠等刻
    意杜撰不實之情節，以聳動渲染之標題及圖文刊登於系爭報
    導，造成社會大眾對原告公司之債信情況發生誤解，社會評
    價嚴重貶落，自屬共同侵害原告之名譽權及信用權甚明，應
    負連帶損害賠償責任。
  (二)為此本於民法第184條第1項前段、第185條第1項、第188條
    第1項前段、第195條第1項規定，請求判決被告連帶刊登道
    歉聲明及本件判決全文，並聲明：被告應連帶將附表所示之
    道歉聲明及判決全文，以16號字體及2分之1版面（高26公分
    、寬35.5公分）刊登於中國時報、聯合報、自由時報全國版
    之頭版首頁各刊登三日暨蘋果日報全國版財經版連續三日。
二、被告則以：
  (一)被告於94年3月30日報導「燦坤高階主管相繼離職」一文：
    1.關於獨立董事葉匡時自94年1月起就很少出席董事會之內
      容，係被告乙○○向原告公司離職員工查證所得，並非虛
      構杜撰，縱令該報導與事實不符亦僅涉及葉匡時個人之人
      格權，與原告公司之名譽或信用無關，況被告蘋果日報公
      司已於94年4月14日之蘋果日報中就此部分加以澄清，並
      無故意侵害原告名譽權及信用權之情事。
    2.關於原告公司財務長陳彥君離職之內容，係被告乙○○向
      陳彥君本人與其他離職員工查證，且陳彥君確實於94年3
      月26日辭去原告公司財務長一職，從而系爭報導並無不實
      ，自無侵害原告之名譽信用。另關於系爭報導內容使用「
      落跑」一詞，係被告乙○○綜合原告公司當時營運狀況與
      陳彥君離職時機敏感所為個人主觀意見之善意評論，亦無
      不法侵害原告之名譽及信用。
    3.關於原告公司最大供應商聯強下調放帳額度之內容，係經
      被告乙○○向聯強公司查證，且國內其他媒體亦對此事多
      所報導，並無侵害原告名譽信用之情事。
    4.關於原告做生意的手法實在很霸道之內容，係被告乙○○
      向原告公司之上游供應商查證所得，而由被告對原告強勢
      經營手法所為之評論，並無侵害原告名譽信用之情事。
  (二)被告93年10月9日報導「燦坤延遲付款一拖半年」一文，其
    中關於延票事件之內容，係被告向原告之通路商之代理商及
    3C零售通路詢問後所得，基於合理確信而為之評論，並無侵
    害原告名譽權之情事。
  (三)原告公司股價雖有下跌之事實，惟系爭報導出刊前原告公司
    股價即已下跌，且系爭報導出刊後原告公司股價仍繼續下跌
    ，足見該股價數據僅係單純反映當時市場之行情而已，與系
    爭報導並無因果關係。
  (四)被告並聲明：(1)原告之訴駁回。(2)如受不利判決，被告願提
    供現金或國泰世華銀行敦化分行可轉讓無記名定期存單供擔
    保，請准宣告免為假執行。
三、兩造不爭執之事實：
  (一)被告確於93年10月9日、94年3月30日之蘋果日報上刊載系爭
    報導。
  (二)訴外人余敬倫（原執行長）、竇仲麟（原後勤事事業部流通
    長）、朱士屏（原營運資深副總經理）於系爭報導前數月間
    自原告公司離職。
四、本院於95年3月13日協助兩造整理爭點為：
  (一)被告就系爭報導之標題「燦坤高階主管相繼離職」、「副董
    座許盛信原財務長陳彥君求去」等語，是否係經被告盡查證
    義務後所為之合理報導？
  (二)系爭報導中有關「獨立董事葉匡時自今年起就很少出席董事
    會」等文字，是否業經被告盡合理查證所為？對於原告名譽
    或信用是否造成損害？
  (三)系爭報導中有關「公司最高財務主管陳彥君在這個時候離職
    ，啟人疑竇」、「做了8個多月後落跑」等文字，是否為合
    理之評論？對原告之名譽或信用是否造成損害？
  (四)系爭報導中有關「聯強下調放帳額度」等文字，是否業經被
    告盡合理查證所為？對於原告之名譽或信用是否造成損害？
  (五)系爭報導中有關「做生意的手法實在很霸道」等文字，是否
    為合理之評論？對於原告之名譽或信用是否造成損害？
  (六)93年10月9日系爭報導所載「燦坤延遲付款一拖半年」，是
    否經被告合理查證？對於原告名譽或信用是否造成損害？
四、按因故意或過失，不法侵害他人之權利者，負損害賠償責任
    ，民法第184條第1項前段定有明文。又不法侵害他人之身體
    、健康、名譽、自由、信用、隱私、貞操，或不法侵害其他
    人格法益而情節重大者，被害人雖非財產上之損害，亦得請
    求賠償相當之金額。其名譽被侵害者，並得請求回復之適當
    處分，民法第195條第1項定有明文。至於名譽權有無受損害
    ，應以社會上對個人評價是否貶損作為判斷之依據（最高法
    院90年度台上字第646號判決要旨參照）。
五、次按言論自由為人民之基本權利，憲法第11條亦有明文。國
    家應給予言論自由為尊重及最大限度之維護，俾人民得以實
    現自我、溝通意見、追求真實及監督各種政治或社會活動之
    功能得以發揮。惟為兼顧對個人名譽、隱私及公共利益之保
    護，法律並非不得對言論自由依傳播方式為合理限制。
  (一)刑法第310條第1項及第2項誹謗罪即係保護個人法益而設，
    為防止妨礙他人之自由權利所必要，符合憲法第23條規定之
    意旨。至刑法同條第3項前段以對毀謗之事，能證明其為真
    實者不罰，係針對言論內容與事實相符者之保障，並藉以限
    定刑罰權之範圍，非謂指摘或傳述誹謗事項之行為人，必須
    自行證明其言論內容確屬真實，始能免於刑責。惟行為人雖
    不能證明言論內容為真實，但依其提出證據資料，認為行為
    人有相當理由確信其為真實者，即不能以誹謗罪之刑責相繩
    ，業經司法院大法官會議第509號解釋揭櫫明確。
  (二)在民事事件中，就一人行使言論自由，是否構成不法侵害，
    基於法律秩序之統一性，自應就整體法規範予以評價考量，
    而憲法為民事法之上位規範，在為民事法解釋時亦不應違反
    憲法原則及憲法精神，況民事責任與刑事責任相同，均在對
    行為人違反義務行為課以負擔，僅因反社會性及影響之法益
    不同而設定不同程序追究違反者之責任。大法官會議既已作
    成第509號解釋，應認民事責任亦應一體適用。從而刑法第
    310條第3項、第311條規定，及上開第509號解釋所揭示之理
    念，自應置於民事侵害名譽權個案中予以考量，作為侵害名
    譽權行為之阻卻違法事由。
  (三)又處理涉及妨害名譽性質之言論，依刑法第311條第3款規定
    ：「以善意發表言論，而有左列情形之一者，不罰：……三
    、對於可受公評之事，而為適當之評論者」，此即所謂合理
    評論原則，該原則所保護者為「意見或評論的陳述」。蓋陳
    述事實與發表意見不同，事實有真實與否之問題，意見則為
    主觀價值判斷，無所謂真實可言。意見評論之語詞常屬評價
    性語詞，本屬主觀，無從以客觀事實證明。在判斷某種評論
    是否「合理」或「適當」，並不是在審查評論或意見之表達
    是否選擇了適當之字眼或形容詞，而是在審查其評論所根據
    之事實或評論之事實是否已為大眾知曉，或是否在評論同時
    一併公開陳述，其目的在使大眾去判斷表達意見之人對某項
    事務之評論或意見是否持平，表達意見人是否能受到社會大
    眾之信賴及其意見或評論是否會被社會接受，社會自有評價
    及選擇。判斷是否為善意評論，其重點在於：(1)此陳述為意
    見表達而非事實陳述；(2)所評論者必須為與公眾利益有關；
    (3)評論所根據或所評論之事實，應隨同評論一併公開陳述或
    已為眾所周知；(4)表意人為該評論時，其動機並非以損害被
    評論人之名譽為唯一目的。只要符合上述四要件之評論，即
    應認為係合理評論而應受保護。
六、原告主張被告於93年10月9日出版之蘋果日報刊登標題為「
    燦坤延遲付款一拖半年」之報導、94年3月30日出版之蘋果
    日報刊登標題為「燦坤高階主管相繼離職」、「副董座許盛
    信原財務長陳彥君求去」之報導，並於上揭報導中陳稱：「
    應付帳款延期交付之延票情形」、「獨立董事葉匡時自今年
    起就很少出席董事會」、「公司最高財務主管陳彥君在這個
    時候離職，啟人疑竇」、「做了8個多月後落跑」、「聯強
    下調放帳額度」、「做生意的手法實在很霸道」等情，業據
    原告提出93年10月9日、94年3月30日之蘋果日報影本為證（
    本院卷第13頁、第20頁），且為兩造所不爭執，因此原告主
    張前揭事實，自堪信為真正。
七、系爭報導並未侵害原告權利部分：
  (一)原告主張系爭報導中有關「獨立董事葉匡時自今年起就很少
    出席董事會」為不實報導，使社會大眾誤認原告公司獨立董
    事一職為虛設，侵害原告公司名譽權與信用權云云。被告則
    否認之。經查系爭報導確實經被告於94年4月14日蘋果日報
    之「錯與批評」專欄中加以更正：「經查，包括今年1月、3
    月的例行董事會，葉教授均有出席，謹此說明」（本院卷第
    19  頁），足認該報導確實與事實有所出入。惟查系爭報導
    係以段落標題「創業夥伴愈行愈遠」，內容則為「事實上，
    身為董事成員的許盛信，與擔任獨立董事的中山大學教授葉
    匡時，自今年1月起就很少出席董事會」，其後則為關於訴
    外人許盛信之報導，有該剪報影本附卷可稽（本院卷第13頁
    ）。則由一般有理性人角度觀察，對該部分文字所傳達之意
    思所可能產生之理解，該部分報導所欲表達之內容，係原告
    公司之創業夥伴許盛信、葉匡時與原告公司之關係漸行漸遠
    ，而不在於強調原告公司治理之缺失，從而不能認為系爭報
    導足使社會大眾誤認原告公司獨立董事一職為虛設，自無侵
    害原告之名譽權或信用權可言。蓋公司獨立董事是否虛設，
    應取決於獨立董事是否善盡職責，否則縱使出席董事會，卻
    未善盡職責，則仍屬虛設。是被告所辯，應屬有據。原告此
    部分主張，並無理由。
  (二)原告復主張被告報導「燦坤延遲付款一拖半年」之內容為不
    實，足使社會大眾誤認原告公司債信不良、財務發生危機，
    造成名譽及信用受有損害云云。被告則否認之。經查被告以
    標題「燦坤遲延付貨款一拖半年」為報導，內容則為：「…
    …上游供貨商近來傳出其今年以來，應負帳款延期交付的『
    延票』情形，其中甚至還有年初就該支付的500萬元，拖了
    半年才拿到錢」、「不過，燦坤財務長陳彥君表示，目前公
    司並沒有延票情形，而供貨金額佔燦坤營收達2成的聯強（
    2347），及經常往來的捷元（5384）也表示，目前交易正常
    ，未發生延票狀況」、「熟悉燦坤內部運作模式的業者表示
    ，燦坤的延票，導因恐怕是『付錢不爽快』多於『資金調度
    有問題』。由於燦坤內部財會系統要求嚴格繁瑣，廠商常常
    會因為檢附單據與貨樣不符合要求，導致延遲進帳」，有剪
    報影本一份附卷可稽（本院卷第20頁）。則由一般有理性人
    角度觀察，對該部分文字所傳達之意思所可能產生之理解，
    係報導原告公司之上游供貨商傳出原告延票消息，同時報導
    原告公司財務長澄清目前並無延票情形，並報導未具名業者
    說明發生延票情形，是原告公司與供貨商間之合帳問題，以
    致於無法立即交付貨款，並非原告公司財務發生問題，從而
    不能認為系爭報導足以使社會大眾誤認為原告公司債信不良
    、財務發生危機，自無侵害原告之名譽權或信用權可言。是
    被告所辯，應屬有據。原告此部分主張，並無理由。
  (三)原告另主張系爭報導中「聯強下調放帳額度」等不實內容，
    造成社會大眾認為原告公司已出現財務及信用問題，社會評
    價大受貶抑，已不法侵害原告公司之名譽、信用云云。被告
    則辯稱已盡合理查證義務等語。經查該篇報導係以「通路商
    頻倒帳供貨商皮皮顫」為標題，內容則係先報導品牌業者面
    對連鎖通路倒閉頻傳之情事，採取分散銷售通路之策略，文
    末始述及：「燦坤最大供應商聯強（2347），更下調原來7
    億元的放帳額度以求自保，市場盛傳降至1~2億元，惟未獲
    聯強證實」，有剪報影本一份附卷可按（本院卷第13頁）。
    則由一般有理性人角度觀察，就該報導所使用之標題、及報
    導內容最後一句陳述「惟未獲聯強證實」等文字，對於其所
    傳達之意思所可能產生之理解，係客觀陳述有此一下調放帳
    額度之消息。且系爭報導於94年3月30出刊後，94年4月1日
    經濟日報報導：「……市場甚至一度傳出，聯強對燦坤取消
    信用額度，顯示雙方合作出現不小爭議」（本院卷第70頁）
    ；94年5月13日聯合報亦報導：「……聯強分析，先前燦坤
    負面消息過多，聯強不願甘冒風險，給予燦坤過高信用額度
    ……」（本院卷第72頁），顯見其他媒體於該期間亦報導同
    類新聞，並非被告恣意虛構杜撰而報導。從而不能認為系爭
    報導足以使社會大眾誤認為原告公司債信不良、財務發生危
    機，自無侵害原告之名譽權或信用權可言。是被告所辯，應
    屬有據。原告此部分主張，並無理由。
八、系爭報導雖侵害原告權利，但不具違法性部分：
  (一)系爭報導關於「燦坤高階主管相繼離職」、「副董座許盛信
    原財務長陳彥君求去」、「公司最高財務主管陳彥君在這個
    時候離職，啟人疑竇」、「做了8個多月後落跑」、「聯強
    下調放帳額度」、「做生意的手法實在很霸道」等內容，就
    客觀上觀察，確實足以使社會大眾認為原告公司之財務、經
    營狀況出現重大問題，造成原告公司之信用、評價遭致貶損
    ，從而被告之該報導，確實已侵害原告之名譽權及信用權。
    是原告此部分主張，固屬有據。
  (二)惟查被告該部分行為因具備阻卻違法事由，故不具違法性：
    1.原告主張系爭報導標題「燦坤高階主管相繼離職」、「副
      董座許盛信原財務長陳彥君求去」為誇大不實，嚴重詆毀
      原告商譽云云。被告則辯稱系爭報導內容屬實等語。經查
      原告公司之高階主管余敬倫（原執行長）、竇仲麟（原後
      勤事事業部流通長）、朱士屏（原營運資深副總經理），
      確實於系爭報導前數月間自原告公司離職，為原告所不爭
      執（本院卷第194頁），故被告報導「燦坤高階主管相繼
      離職」，應屬事實。又被告於94年3月30日報導「副董座
      許盛信原財務長陳彥君求去」，業經被告提出原告公司94
      年3月26日之當日重大訊息（本院卷第67頁）及高盛證券
      網頁資料（本院卷第68頁），足證原財務長陳彥君、副董
      事長許盛信確實於系爭報導前離開其財務長之職位。復參
      以94年3月31日電子時報、94年4月8日聯合報（本院卷第
      64、66頁）均報導相同事實，足證被告之報導並非憑空杜
      撰，而係為真實之報導。是被告此部分之侵害行為，符合
      刑法第310條第3項前段規定，從而阻卻其違法性。
    2.原告又主張系爭報導「公司最高財務主管陳彥君在這個時
      候離職，啟人疑竇」、「做了8個多月後落跑」，以「落
      跑」之不實評論，誤導股東與社會大眾認為原告公司發生
      財務危機，逼使財務主管離開，造成原告公司之名譽及信
      用受有損害云云。被告則辯稱，系爭報導係善意評論等語
      。經查：
      (1)原告公司之財務主管陳彥君確實於94年3月26日系爭報
        導刊登前離職並升任總管理處副總經理，有原告所提原
        告公司當日重大訊息在卷可稽（本院卷第98頁），從而
        系爭報導關於訴外人陳彥君離職之內容並非不實。
      (2)另系爭報導係以「財務狀況引人關切」為段落標題，內
        容則為：「由於4月底公司就要公佈財報，雖然燦坤過
        去幾年財務報表都是由集團會計長黃功傑簽署，不過，
        公司最高財務主管陳彥君在這個時節離職，啟人疑竇。
        甫升任燦坤發言人的副總經理田竹英面對記者詢問時，
        僅以現在正好是春暖花開的時候，大家開始分工一語，
        要記者別多想」、「甲○○這2年喜愛引進自己EMBA同
        學……接下來的陳彥君則是在2004年中到任，做了近8
        個多月後『落跑』」，有剪報影本一份附卷可稽（本院
        卷第13頁）。可知被告於撰寫系爭報導時，一方面陳述
        原告公司財務主管陳彥君離職之事實，同時一併陳述原
        告公司發言人對此事件之回應，最後始做出「落跑」一
        詞之評論，足見被告係綜合報導當時原告公司人事異動
        及營運狀況之情形後，所為之意見表達；且原告公司為
        公開上市公司，財務狀況及人事異動均涉及廣大投資人
        及股東之權益，自為可受公評之事項。且被告於評論訴
        外人陳彥君「落跑」時，亦將其離職之事實及時機予以
        一併報導，供讀者判斷其評論是否中肯。從而據此足證
        被告並非故意以損害原告公司之名譽及信用為目的而發
        表評論。從而本院認為，被告於系爭報導中以「落跑」
        一詞，形容原告公司財務主管陳彥君離職之事實，雖其
        用語對原告公司過於尖銳、不留情面，惟仍符合上揭合
        理評論原則之四要件，自應認為係合理之評論，而符合
        刑法第311條第3款規定，從而阻卻其違法性。
    3.原告再主張系爭報導「做生意的手法實在很霸道」，損害
      原告公司之名譽云云。被告則辯稱「霸道」一詞，係對於
      原告公司強勢經營手法所為之評論等語。經查系爭報導中
      關於「霸道」一詞之評論，係被告針對原告公司強勢經營
      手法所為之主觀意見表達，本無真實與否之問題；且原告
      公司為一公開上市公司，其經營方式與風格攸關公司能否
      獲利，自係影響廣大投資人及股東之權益，而屬可受公評
      之言論，縱然被告所使用「霸道」一詞不中聽、令人難堪
      ，亦應保障其陳述意見之自由，如此方能使讀者及社會大
      眾有機會來討論、辯明該等言論是否適切。且被告使用「
      霸道」一詞作為評論原告公司之經營手法，僅係說明品牌
      業者與原告公司間之業務往來需格外謹慎，以確保自己權
      益，並非基於損害原告公司名譽之特定目的而報導，與上
      揭合理評論之四要件並無不合。從而本院認為，被告於系
      爭報導中使用「霸道」一詞，以就原告公司之強勢經營為
      合理評論，符合刑法第311條第3款規定，應得阻卻其違法
      性。
九、綜上所述，原告主張被告之系爭報導關於「獨立董事葉匡時
    自今年起就很少出席董事會」、「燦坤延遲付款一拖半年」
    、「聯強下調放帳額度」部分，侵害原告之名譽權與信用權
    ，並無理由；至於原告主張被告之其餘報導，侵害原告之名
    譽權與信用權，固屬有據，惟因具備法定阻卻違法事由而不
    具違法性，是被告所辯，應屬可信。從而原告依民法第184
    條第1項前段、第185條第1項、第188條第1項前段、第195條
    第1項規定，請求被告乙○○及蘋果日報公司連帶將附表所
    示之道歉聲明及判決全文，以16號字體及2分之1版面（高26
    公分、寬35.5公分）刊登於中國時報、聯合報、自由時報全
    國版之頭版首頁各刊登三日暨蘋果日報全國版財經版連續三
    日，並無理由，應予駁回。
十、因本件事證已臻明確，兩造其餘主張陳述及所提之證據，均
    毋庸再予審酌，附此敘明。
十一、訴訟費用負擔之依據：民事訴訟法第78條。
中    華    民    國    95    年    8    月    15     日
                  民事第六庭    法  官  邱  琦
附件
                  道歉聲明
道歉人：香港商蘋果日報出版發展有限公司、記者乙○○
茲因民國93年10月9日及94年3月30日所發行之蘋果日報財經版，
以聳動、誇大、不實之標題及文字、刊登「燦坤延遲付貨款一拖
半年」、「創業夥伴愈行愈遠」、「財務狀況引人關切」等報導
，導致燦坤實業股份有限公司之「名譽」及「信用」受到重大損
害，道歉人謹此向燦坤實業股份有限公司表達鄭重歉意，並聲明
上開報導內容確屬誇大不實。
以上正本係照原本作成。
如對本判決上訴，須於判決送達後二十日之不變期間內，向本院
提出上訴狀。
中    華    民    國    95    年    8    月    15     日
                                書記官  池東旭


司法院資訊處製作；財團法人民間司法改革基金會備份。
